【裁判字號】    89,訴,481
【裁判日期】    900109
【裁判案由】    違反水利法等
【裁判全文】
臺灣嘉義地方法院刑事判決                          八十九年度訴字第四八一號
    公  訴  人  臺灣嘉義地方法院檢察署檢察官
    被      告  乙○○
                戊○○
                丁○○
                丙○○
右列被告等因違反水利法等案件，經檢察官聲請以簡易判決處刑（八十八年度偵字第
二○九、三一二四號），本院認有不宜，改適用通常程序判決如左：
    主  文
乙○○共同違反在距堤腳四週規定之距離內，挖取泥砂磚石等物，致生公共危險，處
有欺徒刑捌月，緩刑肆年。
戊○○共同違反在距堤腳四週規定之距離內，挖取泥砂磚石等物，致生公共危險，處
有期徒刑捌月，緩刑肆年。
丁○○共同違反在距堤腳四週規定之距離內，挖取泥砂磚石等物，致生公共危險，處
有期徒刑陸月，緩刑參年。又共同壅塞陸路，致生往來之危險，處罰金肆仟元，如易
服勞役，以參佰元折算壹日。
丙○○共同壅塞陸路，致生往來之危險，處罰金伍仟元，如易服勞役，以參佰元折算
壹日。
    事  實
一、緣甲○○（另結）為使其管理其父王清流所有坐落嘉義縣竹崎鄉○○段九九八地
    號土地能與嘉義縣竹崎鄉縣相通，竟未經向主管機關申請許可，於民
    國八十七年九月二十二日五時許，僱用挖土機司機乙○○、丁○○及戊○○，基
    於犯意之聯絡，由甲○○指示乙○○、丁○○挖取嘉義縣竹崎鄉○○段九九二地
    號屬朴子溪行水區域內距堤腳四週規定之距離內屬水利地之駁崁上砂石，並挖除
    己○○所有坐落嘉義縣竹崎鄉○○段九九四地號屬朴子溪之行水區域內之土地上
    所種植之龍眼樹、檳榔樹約十棵（毀損部分業據己○○撤回告訴），築成長約一
    百公尺、寬約三公尺之道路，道路開通後，復由丁○○及戊○○在甲○○所管理
    上開九九八地號屬行水區域內之土地上，挖取砂土整地，並挖掘寬約五公尺、長
    約十公尺及深約二公尺之凹地一個，供為養魚池用，使駁崁成垂直狀，且有土石
    崩落，遇有下雨或溪水高漲時，堤防即有崩塌之公共危險。
二、丙○○係坐落嘉義縣竹崎鄉○○段九八七地號（起訴書誤載九八九地號）土地之
    管理使用人，於八十七年九月下旬，為在該號土地上建造汽車保養廠，竟基於共
    同犯意之聯絡，指示丁○○駕駛挖土機在該土地上開挖整地，而將所挖取之砂土
    堆放在尚有人車通行之嘉義縣竹崎鄉通往鹿滿之舊道路上，壅塞該道路。
三、案分經己○○告發臺灣嘉義地方法院檢察署檢察官偵查起訴及臺灣嘉義地方法院
    檢察署檢察官自動檢舉偵查起訴（丙○○、丁○○公共危險罪部分）。
    理  由
一、犯罪事實一部分：
  （一）訊據被告乙○○、戊○○、丁○○均坦承乙○○、戊○○受僱於甲○○，丁○○則受僱於乙○○，而有於上開時、地，依被告甲○○之指示，由被告乙○○挖取告訴人己○○所有坐落嘉義縣竹崎鄉○○段九九四地號屬朴子溪之
        行水區域內之土地上所種植之龍眼樹、檳榔樹約十棵；丁○○及戊○○依被
        告甲○○之指示，於甲○○所有屬行水區域內之嘉義縣竹崎鄉○○段九九八
        地號土地上，挖掘寬約五公尺、長約十公尺及深約二公尺之凹地一個，供為
        養魚池用之事實，惟矢口否認有違反水利法之犯行，均辯稱：沒有挖掘嘉義
        縣竹崎鄉○○段九九二地號屬朴子溪行水區域內距堤腳四週規定之距離內屬
        水利地之駁崁上砂石之犯行云云，乙○○、戊○○、丁○○則辯稱：其只是
        受僱人，不知道不能挖云云。惟查：
        被告甲○○於審理中供稱：嘉義縣竹崎鄉○○段九九八地號土地係其父王
          清流所有，王清流已九十六歲。而本件僱用人員開設道路、整地是由其單
          獨處理等語（詳本院八十九年七月四日訊問筆錄），又嘉義縣竹崎鄉○○
          段九九八地號土地為王清流所有之事實，有被告王登輝提出之土地所有權
          狀附卷可稽（詳八十七年度他字第三七三號偵卷第十二頁）。
        嘉義縣竹崎鄉○○段九九二地號屬朴子溪行水區域內距堤腳四週規定之距
          離內屬水利地之駁崁上砂石係被告甲○○指示被告乙○○挖掘，築成長約
          一百公尺、寬約三公尺之道路之事實，被告甲○○於偵查中固供稱：「是
          我僱用丁○○、戊○○駕駛怪手在堤防邊的水利地築一條路到我的土地（
          即嘉義縣竹崎鄉○○段九九八地號土地），使能通往外環道路，鹿滿到竹
          崎的舊道路」、「築路未經過申請許可」等語（詳八十七年十月九日偵訊
          筆錄），惟被告乙○○於偵查供稱：「有否駕駛怪手開闢本件溪旁之便道
          ？）有，我早上五時去做，做一半路段約至上午七時，丁○○再去接手，
          我就離開，當時戊○○還沒有去，因為現場只能容一輛怪手施工，是我們
          築好便道，他才過去的」、「（問：為何開闢便道？）地上有凹凸不平整
          平，有龍眼樹、檳榔樹及雜草、石頭就剷除」、「（本件是否為車輛所通
          行之便道）？不是，原本是坡地及自河床挖掘起來回填的土地」等語（詳
          八十八年四月二十八日偵訊筆錄），而告訴人己○○於偵查中指訴：「（
          問：堤岸旁道路是何人施工的？）他們是晚上挖的，我早上八時多去，看
          到路已開通，二部怪手均已開到甲○○土地上，丁○○及戊○○一人駕駛
          一輛，丁○○有對我說：他早上六時去接班時，路已開通，他沒挖那條路
          」等語（詳八十八年四月二十日偵訊筆錄），足證該路係被告甲○○為使
          其嘉義縣竹崎鄉○○段九九八地號土地與嘉義縣竹崎鄉縣相通
          ，而僱用被告乙○○所築成，並方便被告丁○○、戊○○將怪手開至上開
          九九八地號上挖掘養魚池。
        被告王登輝僱用怪手所毀損之駁崁部分，造成告訴人己○○之土地與堤防
          中間，有寬約三公尺，長約一百公尺，屬水利地，駁崁現成垂直狀，且有
          土石崩落，及被告甲○○開闢道路係鹿滿段九九二地號土地，是在河川行
          水區域線內，被告甲○○所有之鹿滿段九九八地號土地，亦在行水區域線
          內等事實，業據嘉義地方法院檢察署檢察官會同臺灣省政府第五河川局、
          嘉義縣政府水利課人員，於八十七年十月二十日及八十八年四月二十日勘
          驗屬實，製有勘驗筆錄二份在卷足稽。上開土地均在行水區內，而行水區
          之土地因牽涉堤防之安全，係為距離堤腳四週規定內之土地，不得挖採，
          前開鹿滿段九九二、九九八地號土地，被告乙○○、戊○○、丁○○共同
          挖採行為區之土地，駁崁成垂直狀，則遇大雨或溪水暴漲時，足以導致氾
          濫而造成災害。
        此外並有相片二十七幀及河川圖籍、複丈圖各一張附卷可考。
        至按不得因不知法律而免除刑事責任，被告所辯不知道不能挖云云，自非
          可採。
  （二）綜上，被告等上開所辯，係屬事後卸責之詞，不足採信，犯行均堪定。
二、犯罪事實二：
  （一）訊據被告丙○○、丁○○均矢口否認有公共危險罪，被告丙○○辯稱：「九
        八七地號土地是向甲○○買的，丁○○也是甲○○僱的」、「都是甲○○叫
        人整的」及「該道路因有新開道路，已無人通行」云云，被告丁○○辯稱：
        是聽丙○○的話才去挖的云云。惟查：
      嘉義縣竹崎鄉○○段九八七地號土地為被告丙○○使用管理之事實，業據被
        告供稱：「九八七地號土地是我向甲○○買的，地登記在李正義名下，因為
        他（指李正義）有自耕能力。但地都由我管理使用」等語（詳本院八十九年
        五月二十六日訊問筆錄）。
      被告丙○○於偵查中供稱：「（問：挖掘時你是否有在場？）有」、「（問
        ：你是否有指示開怪手的人如何工作？）有」，「（問：有否將挖掘的砂土
        堆積在舊道路？）有。我的土地有十坪在舊道路上」、「（問：挖掘的怪手
        司機是何人？）丁○○」等語，且於本院亦供稱：「被告丁○○是受僱於被
        告甲○○以開路，經過其所有土地。甲○○問其是否要順便整地，以準備建
        汽車保養廠」等語（詳本院八十九年四月二十五日訊問筆錄）。而甲○○陳
        稱：「怪手是我叫的沒錯，但如何挖是丙○○在場指揮」等語（詳八十八年
        度偵字第二九○號偵卷第二十三頁），足證被告丁○○雖係甲○○僱用，但
        因被告丙○○欲在其管理使用之嘉義縣竹崎鄉○○段九八七地號土地上開發
        為汽車保養廠，甲○○乃令丁○○聽丙○○之指示在該地號上整地，而被告
        丁○○依被告丙○○之指示在該地號上整地並將砂土堆放於嘉義縣竹崎鄉通
        往鹿滿之舊道路上。
      被告丁○○雖以：「（問：舊道路旁的土地是何人叫你挖的？）是丙○○，
        當時是甲○○叫我聽丙○○的話」，「（問：為何將土石堆放於舊道路上？
        ）是丙○○叫我這樣做，說暫時放著，以後再運走」等語（詳八十七年度他
        字第三七三號卷第二十四頁）置辯，惟查嘉義縣鹿滿往竹崎之舊道路於八十
        七年間尚供人車往來通行，被告丁○○為挖土機司機，在上開地號整地後，
        將土堆放於道路上，足以影響人車之通行，諉稱僅居於聽命之角色，自非可
        採。
      末查嘉義縣鹿滿往竹崎之舊道路於八十七年間尚供人車往來通行之事實，業
        據證人即住在該舊道路附近之林文章、陳進隆證述：八十七年尚有使用該舊
        橋及舊道路，原先為柏油路等語（詳本院八十九年七月十九日訊問筆錄）明
        確。
      此外，並有嘉義縣竹崎鄉○○段九八七地號土地所有權狀及本院八十九年七
        月十九日勘驗筆錄在卷佐證，
  （二）綜上，被告二人此部分所辯亦無足採，罪證明確，被告二人犯行同堪認定。
三、核被告乙○○、戊○○、丁○○所為，均係違反水利法第九十二條之一第一項後
    段之罪，被告丁○○所為，另與被告丙○○犯刑法第一百八十五條第一項之公共
    危險罪。被告乙○○、戊○○、丁○○與被告甲○○就上開違反水利法之犯行，
    有犯意之聯絡及行為之分擔，均為共同正犯。又被告乙○○、戊○○、丁○○所
    犯水利法第九十二條之一第一項後段之罪與毀損罪間，有方法結果之牽連關係，
    為牽連犯，應從一重處斷。又被告丙○○就上揭公共危險犯行，居於指示利用被
    告丁○○之實施構成要件之地位，而被告丁○○則下手將所挖取之砂土，堆放於
    舊道路上，壅塞道路，二人就上開犯行均為共同正犯（參照司法院大法官會議解
    釋釋字第一○九號）。再被告丁○○就上開違反水利法罪及公共危險罪之犯行，
    犯意各別，所犯構成要件不同，行為互殊，應依刑法第五十條分論併罰。爰審酌
    被告乙○○、戊○○、丁○○僅為一己之私利，竟受僱於甲○○在行水區域內挖
    取砂石，致生公共危險，而被告丙○○僅為圖一時之便，罔顧他人在道路安全行
    駛之權利，惟於被查獲後迅速清除，及其手段、犯罪所生之危害等一切情狀，分
    別量處如主文所示之刑，並諭知罰金如易服勞役之折算標準。又被告乙○○、戊○○、丁○○前均未曾受有期徒刑以上刑之宣告，有臺灣高等法院被告全國前案
    紀錄表三份在卷可稽，彼等因一時失慮，偶罹刑典，經此刑之宣告後，應知警惕
    而無再犯之虞，本院因認暫不執行其刑為當，就被告乙○○、戊○○、丁○○就
    違反水利法部分犯行，均予以宣告緩刑，用啟自新。
據上論斷，應依刑事訴訟法第四百四十九條第一項，第二百九十九條第一項前段，水
利法第九十二條之一第一項後段，刑法第十一條前段、第二十八條、第一百八十五條
第一項、第四十二條第二項，第七十四條第一款，罰金罰鍰提高標準條例第一條前段
、第二條判決如主文。
本案經檢際官林俊良、張長樹到庭執行職務
中    華    民    國        九十        年      一      月      九      日
                                    臺灣嘉義地方法院刑事第二庭
                                        法  官  張    育    彰
右正本證明與原本無異。
如不服本判決，應於判決送達後十日內向本院提出上訴狀(應附繕本 )。
中    華    民    國        九十        年      一      月     十一     日
                                        書記官  馮    澤    文
附錄法條：
水利法第七十八條
主管機關為保護水道，應禁止左列各事項
一  在行水區內建造、種植、堆置、挖取，或設置遊樂設施，豎立廣告牌，傾倒廢棄
    物，足以妨礙水流之行為。
二  在行水區內圍築魚塭、插、吊蚵及其他養殖行為。
三  在行水區內擅採砂石、堆置砂石或傾倒廢土。
四  在距堤腳或堤防附屬建造物四週規定之距離內，耕種或挖取泥砂磚石等物。
五  在堤身及其附屬建造物墾種、放牧、或設置有害之建造物，或在堤身指定通路外
    行駛車輛、牲畜。
六  毀損或擅移水利建造物或設備。
七  擅自啟閉水門、閘門或管制設備。
八  擅自鏟伐堤身草皮、樹木。
九  其他有礙水道防衛之行為。
前項第二款規定之距離，由主管機關訂定之。
水利法第九十二條之一
違反第七十八條第一項各款情形之一者，除通知限期回復原狀、清除或廢止違禁設施
外，處六千元以上三萬元以下罰鍰；因而損害他人權益者，處三年以下有期徒刑、拘
役或科或併科四千元以上二萬元以下罰金；致生公共危險者，處五年以下有期徒刑，
得併科六千元以上三萬元以下罰金。
前項行為人，未在限期內回復原狀、清除或廢止違禁設施者，得按日處罰鍰至回復原
狀、清除或廢止違禁設施完竣之日止；其情節重大者，得沒入其違禁設施或機具。
中華民國刑法第一百八十五條
損壞或壅塞陸路、水路、橋樑或其他公眾往來之設備或以他法致生往來之危險者，處
五年以下有期徒刑，拘役或五百元以下罰金。因而致人於死者，處無期徒刑或七年以
上有期徒刑。致重傷者，處三年以上十年以下有期徒刑。第一項之未遂犯罰之。


司法院資訊處製作；財團法人民間司法改革基金會備份。
